最高法院刑事判決　　　　　　九十六年度台上字第四九二三號
上　訴　人　甲○○
　　　　　　乙○○
上列上訴人等因違反毒品危害防制條例案件，不服台灣高等法院
高雄分院中華民國九十六年七月十二日第二審判決（九十六年度
上重訴字第一五號，起訴案號：台灣高雄地方法院檢察署九十五
年度偵字第一四二一三、一四六二五號），提起上訴，本院判決
如下：
    主  文
原判決撤銷，發回台灣高等法院高雄分院。
    理  由
原判決認定上訴人甲○○、乙○○有如原判決事實欄所載之犯行
，因而撤銷第一審之科刑判決，改判仍論處甲○○、乙○○共同
販賣第一級毒品罪刑（甲○○，累犯，處無期徒刑，併科罰金新
台幣三百萬元，罰金如易服勞役，以罰金總額與六個月之日數比
例折算，褫奪公權終身；乙○○，累犯，處無期徒刑，褫奪公權
終身）；固非無見。
惟查：（一）犯罪事實應依證據認定，有罪之判決書，應於理由
內記載認定犯罪事實所憑之證據及其認定之理由，否則即有理由
不備之違法。原判決事實認定，甲○○與綽號「小龍」之乙○○
，及真實姓名不詳綽號「漢龍」之成年男子，共同基於販賣第一
級毒品海洛因營利之犯意聯絡，於民國九十五年五月二十日十八
時許，甲○○與不詳姓名、綽號「蔡董」之成年人，以行動電話
聯絡談妥以五十六小包海洛因新台幣（下同）五萬四千元之價格
出售予「蔡董」，甲○○即交付海洛因並指示乙○○持往約定地
點送交「蔡董」；於同日十九時十分許，乙○○持上開第一級毒
品海洛因（合計淨重四．六六公克，空包裝總重十四．四一公克
），前往高雄市○○路與篤敬路口之日月星辰ＫＴＶ停車場，準
備駕車前往交貨之際，為在場埋伏之員警當場查獲，並扣得上開
海洛因五十六包。甲○○因久未獲乙○○至約定地點交貨之消息
，乃另指示綽號「漢龍」之成年男子持毒品前往送貨，完成交易
而販賣既遂（但無證據證明有收取價金五萬四千元）等情。惟原
判決理由內對於認定綽號「漢龍」之成年男子持毒品前往送貨，
已完成交易而販賣海洛因既遂一節，並未敘明其憑以判斷之依據
及認定之理由，自有理由不備之違誤。（二）原判決上引事實謂
甲○○、乙○○與「漢龍」三人，共同基於販賣第一級毒品海洛
因之犯意聯絡，而為販賣海洛因之行為。惟依原判決事實認定，
甲○○原指示乙○○送貨予買受毒品之「蔡董」，嗣因乙○○為
警查獲，所攜帶之第一級毒品海洛因五十六包一併遭查扣後，始
另指示所謂綽號「漢龍」者，另送毒品海洛因予「蔡董」；如果
屬實，則乙○○就「漢龍」嗣後交付毒品一節是否知情？上訴人
等與「漢龍」三人究竟如何為販賣第一級毒品之犯意聯絡？原判
決未予釐清說明，即有調查職責未盡並有理由不備之違誤。（三
）本件上訴人等行為後，刑法第二條關於法律修正適用新舊法原
則之規定、第二十八條關於成立共犯之規定及第四十七條、第四
十九條關於累犯成立之規定之修正，已自九十五年七月一日生效
施行。修正後刑法第二條第一項規定：「行為後法律有變更者，
適用行為時之法律。但行為後之法律有利於行為人者，適用最有
利於行為人之法律」，改採「從舊從輕」主義，係規範行為後法
律變更所衍生新舊法律比較適用之準據法，以適用最有利於行為
人之法律為原則。準此，法院裁判時已在新法施行之後，如新舊
法條文之內容有所修正，除其修正係無關乎刑罰之輕重或要件內
容，而僅為純文字之修正，非該條所指之法律有變更者，可毋庸
依該規定為新舊法之比較，而應依一般法律適用原則，適用裁判
時法外，即應依「從舊從輕」之原則予以比較。又刑法第二十八
條原規定：「二人以上共同『實施』犯罪之行為者，皆為共同正
犯」，上訴人等行為後，新法修正為：「二人以上共同『實行』
犯罪之行為者，皆為共同正犯」；將舊法之「實施」修正為「實
行」。原「實施」之概念，包含陰謀、預備、著手及實行等階段
之行為，修正後僅共同「實行」犯罪行為始成立共同正犯。是新
法共同正犯之範圍已有限縮，排除陰謀犯、預備犯之共同正犯。
新舊法就共同正犯之範圍既因此而有所變動，自屬犯罪後法律有
變更，而非僅屬純文字修正，應有新舊法比較適用之問題。又刑
法第四十七條、第四十九條關於累犯之規定，乃以出於故意再犯
有期徒刑以上之罪者為限，並增訂強制工作免其執行或執行完畢
後，五年內故意再犯有期徒刑以上之罪者，以累犯論之規定（擬
制累犯）；且刪除「依軍法」受裁判者，不適用累犯之規定，以
求司法與軍法一致。是以修正後之累犯範圍已有所減縮及擴張，
當屬科刑規範事項之變更，亦應依「從舊從輕」原則比較新舊法
之適用。原判決理由說明：「甲○○、乙○○及共犯『漢龍』就
前開犯行有犯意聯絡及行為分擔，不論依修正前之刑法第二十八
條或修正後之刑法第二十八條之規定，均構成共同正犯，並無有
利或不利之情形，應逕依修正後刑法第二十八條規定，論以共同
正犯」；又說明：「甲○○、乙○○等於前開有期徒刑執完畢後
五年之內，故意再犯本件有期徒刑以上之罪，不論依修正前之刑
法第四十七條或修正後之刑法第四十七條第一項之規定，均構成
累犯，對被告二人而言並無有利或不利之情形，自不生新舊法比
較之問題，應逕依修正後刑法第四十七條第一項，均論以累犯」
等語（見原判決正本第二一頁、第二二頁）。原判決既認法律已
有所修正且經比較結果認新法並非有利被告，竟仍適用新法，其
法律之適用自有可議。（四）原判決理由說明：「甲○○於原審
審理中自承自其身上扣得之第一級毒品海洛因一包（驗前毛重四
．一八公克）為其所有，價值約四、五萬或五、六萬元，而甲○
○所指為案外人許順坦寄放之毒品即自文信路居所扣得之第一級
毒品海洛因共計二十包，依前述法務部調查局檢驗結果其淨重『
至少』有五三０公克，以前揭毛重四公克之海洛因市價四萬元計
算，案外人許順坦寄放之毒品市價總計至少高達二千一百多萬元
（ 530〤40,000＝21,200,000），案外人許順坦無故將此價值不
斐之毒品寄放在被告甲○○處，事後未積極取回，實亦有違經驗
法則，難以採信」等語（見原判決正本第十四頁）；並據以指駁
甲○○此部分之辯解。惟依原判決上開說明，四萬元似係四公克
海洛因之價格，然其計算所稱「至少」五三０公克海洛因之價值
，則似以每公克四萬元計算，其計算之準則如何？原判決未確實
審酌，亦有違誤。以上或係上訴意旨所指摘，或為本院得依職權
調查之事項，應認原判決有撤銷發回更審之原因。
據上論結，應依刑事訴訟法第三百九十七條、第四百零一條，判
決如主文。
中　　華　　民　　國　九十六　年　　九　　月　 十三　 日
                      最高法院刑事第十一庭
                          審判長法官  林　永　茂
                                法官  洪　文　章
                                法官  蘇　振　堂
                                法官  蕭　仰　歸
                                法官  何　菁　莪
      本件正本證明與原本無異
                                      書  記  官
中　　華　　民　　國　九十六　年　　九　　月　 二十 　日
                                                Ａ
